【裁判字號】    98,訴,253
【裁判日期】    980521
【裁判案由】    營利事業所得稅
【裁判全文】
臺北高等行政法院判決
                                       98年度訴字第253號
                              .
原      告  康和綜合證券股份有限公司
代  表  人  甲○○(董事長)
訴訟代理人  卓隆燁會計師
被      告  財政部臺北市國稅局
代  表  人  凌忠嫄（局長）
訴訟代理人  乙○○
上列當事人間因營利事業所得稅事件，原告不服財政部中華民國
97年12月5 日台財訴字第09700522820 號訴願決定( 案號：第00
000000號) ，提起行政訴訟。本院判決如下：
    主  文
原告之訴駁回。
訴訟費用由原告負擔。
    事實及理由
一、事實概要：
    原告民國( 下同)92 年度營利事業所得稅結算申報，列報停
    徵之證券、期貨交易所得新臺幣（下同）216,053,901 元，
    被告初查以1.列報交際費27,511,377元，原告應稅業務交際
    費可列支限額為8,039,156 元，將超限之交際費歸屬出售有
    價證券免稅業務部分之費用，扣除自營部門已分攤交際費35
    9,440 元，其餘交際費19,112,781元（27,511,377元-8,039
    ,156元-359,440元）轉至有價證券出售收入項下認列。2.列
    報職工福利4,985,829 元，原告應稅業務職工福利可列支限
    額為3,488,985 元，將超限之職工福利歸屬出售有價證券免
    稅業務部分之費用，扣除自營部門已分攤職工福利155,020
    元，其餘職工福利1,341,824 元（4,985,829 元-3,488,985
    元-155,020元）轉至有價證券出售收入項下認列。3.計算出
    售有價證券收入應分攤利息支出3,372,783 元，併同其餘調
    整，核定停徵之證券、期貨交易所得190,270,925 元（申報
    數216,053,901 元- 應多分攤交際費19,112,781元- 應多分
    攤職工福利1,341,824 元- 應分攤利息支出3,372,783 元-
    其餘調整1,955,588 元）。原告不服，主張1.依所得稅法第
    37條及營利事業所得稅查核準則( 下稱查核準則) 第81條規
    定，營利事業之交際費及職工福利應以整個營利事業為核算
    單位，與如何歸屬應稅、免稅收入無關，其性質為營業費用
    且無法明確歸屬，依函釋規定按員工人數作為分攤基礎所為
    之申報，並無不合。2.營運資金為統籌運用，列報利息收入
    316,975,219 元遠大於利息支出59,413,008元，且均屬無法
    明確歸屬性質，依財政部相關函釋規定，出售有價證券收入
    無需分攤利息支出云云，向被告申請復查。經被告審查後，
    略以：查1.綜合證券商與一般投資公司之經營方式不同，其
    經紀（經紀部門受託買賣及辦理融資融券業務收取手續費收
    入）、承銷（承銷部門承銷證券取得承銷業務收入、如證券
    之報酬、代銷證券手續費收入、承銷作業處理費收入、承銷
    輔導費收入及其他收入）、自營（自營部門出售營業證券所
    獲得之利益）等各部門之組織架構及業務明確，各該部門因
    經營部門業務所發生之相關費用，自應個別歸屬於各該部門
    收支損益項下之營業費用認列，僅管理部門（無營業收入）
    之損失費用因無法明確歸屬，始可按其費用性質，分別依部
    門薪資、員工人數或辦公室使用面積等作為合理歸屬之分攤
    基礎。所得稅法第37條規定交際費之列支係以與業務直接有
    關者為限，綜合證券商之經紀、承銷、自營等各部門經營業
    務所支付之交際費用，自應依交際對象歸屬於各業務部門（
    屬可明確歸屬之費用，應個別歸屬認列）；查核準則第81條
    規定職工福利之列支係按營業收入總額提撥，配合綜合證券
    商之經紀、承銷、自營等各部門營業收入總額提撥之職工福
    利，亦應歸屬於各業務部門，惟交際費及職工福利列支有限
    額之規定，與其他營業費用有別，原查為正確計算免稅所得
    ，依所得稅法第37條、查核準則第81條等規定，將原告92年
    度列報之交際費及職工福利，扣除屬應稅業務可列支之最高
    限額後，將餘額認屬免稅業務可列支之金額，由有價證券出
    售收入項下負擔，以正確計算其「免稅所得」固無不合，惟
    重行核算應稅業務交際費可列支限額為6,563,306 元，轉至
    有價證券出售收入項下認列之交際費應為20,588,631元（
    27,511,377元-6,563,306元-359,440元）；應稅業務職工福
    利可列支限額為2,929,327 元，轉至有價證券出售收入項下
    認列之職工福利應為1,901,482 元（4,985,829 元-2,929,3
    27元-155,020元）。2.原告未列報出售有價證券收入應分攤
    利息支出，列報營業收入- 利息收入項下之融資及轉融券利
    息收入274,495,348 元，係可明確歸屬經紀部門之營業收入
    ，其餘銀行存款22,235,314元、可轉債利息補償金及款項延
    遲利息收入17,739,730元及其他利息收入2,504,827 元，合
    計42,479,871元為無法明確歸屬；列報營業成本- 利息支出
    項下之融券業務利息支出4,524,434 元係可明確歸屬經紀部
    門之營業成本，遞延利息支出282,174 元係分期遞延數，該
    利息支出未影響資金運用，其餘銀行借款及應付商業本票利
    息支出54,606,400元為無法明確歸屬，重行核算無法明確歸
    屬利息收支差額為12,126,529元（54,606,400元-42,479,87
    1 元），按動用資金比率27.59%，計算出售有價證券收入應
    分攤利息支出3,345,709 元，至原告主張利息收入及利息支
    出均不可明確歸屬，出售有價證券收入不必分攤利息支出乙
    節，核不足採。綜上，重行核定停徵之證券、期貨交易所得
    188,262,491 元（申報數216,053,901 元- 重行核算應多分
    攤交際費20,588,631元- 重行核算應多分攤職工福利1,901,
    482 元- 重行核算應分攤利息支出3,345,709 元- 其餘調整
    1,955,588 元），較原核定停徵之證券、期貨交易所得190,
    270,925 元為低，基於行政救濟不利益變更禁止原則，原核
    定應予維持等由，以97年9 月10日財北國稅法一字第097025
    4020號復查決定( 下稱原處分) 駁回其復查之申請，未獲變
    更。原告仍表不服，提起訴願，亦遭決定駁回，遂向本院提
    起行政訴訟。
二、本件原告主張：
  (一)所得稅法第37條明文規定交際費可認支限額，應以公司整體
    為比較單位，不應區分為應稅業稅部門及免稅業務部門二部
    分。交際費係屬營業費用之範疇，原告依據財政部85年8 月
    9 日台財稅第851914404 號函( 以下稱85年函釋) 規定，申
    報出售有價證券部分應分攤之交際費，於法有據；原處分在
    無法律明確規定下，擅將原告整體交際費可列支限額區分為
    應稅業務部門及免稅業務部門二部分，並以應稅部門交際費
    可列支限額作為分攤之依據，除有違所得稅法第37條規定意
    旨，亦完全悖離85年函釋規定意旨，於法未合，應予撤銷；
    惟訴願決定卻未本諸職權調查，亦未依經驗法則指摘原處分
    之違誤，逕為訴願駁回之決定，顯與行政程序法第36條及第
    47條規定相悖，於法未合，應予撤銷。
    1.按財政部83年2 月8 日台財稅第831582472 號函釋( 下稱
      83年函釋) 之規範對象係以買賣有價證券為專業之營利事
      業，至於財政部85年函釋則係針對以有價證券買賣為專業
      之綜合證券商及票券金融公司，應如何計算有價證券出售
      部分應分攤之營業費用及利息支出，自有價證券出售收入
      項下減除，以認定證券交易之所得，所為之補充核釋，其
      立意在避免財政部83年函釋未慮及綜合證券商與票券金融
      公司，基於該行業特性，如適用與一般營利事業相同之分
      攤計算公式，將致偏誤，而為之特別規定，以平該等業者
      之疵議。是以，財政部85年函釋適用對象係以有價證券買
      賣為專業之綜合證券商及票券金融公司，且顯與財政部83
      年函釋分立而不得混同。原告既為「綜合證券商」，其出
      售有價證券部分之營業費用及利息支出，自應適用財政部
      85年函釋規定辦理，而不受財政部83年函釋規範，合先敘
      明。
    2.次查所得稅法第37條之規定係於59年12月31日訂定，該條
      文之立法意旨應係在規範全公司整體可認支之交際費額度
      ，防杜浮濫，避免政府財政無謂流失，杜絕社會奢糜浮華
      風氣，故該條文應係以公司整體為比較單位，以公司整體
      進貨淨額( 以進貨為目的者) 、整體之銷貨淨額( 以銷貨
      為目的者) 、整體運費收入淨額( 以運輸客貨為業者) 、
      整體營業收益淨額( 以供給勞務或信用為業者) 計算公司
      整體可列支交際費限額，與交際費用如何歸屬為應稅、免
      稅收入之費用，毫無關聯。況且，該條文之立法日期遠早
      於所得稅法第4 條之1 增訂日期( 即78年12月30日) ，更
      顯見所得稅法第37條於立法當時，並無該法條各款計算之
      限額，應作為交際費歸屬應稅及免稅收入之問題；復觀該
      法條歷年來之修正內容，皆為明定交際費限額之計算內容
      ，甚至所得稅法第4 條之1 增訂時，亦未因其增訂而為對
      應之修正，足證所得稅法第37條規定之立法意旨、立法沿
      革及法條明文，從無依該法條各款所計算之限額內，將交
      際費分攤之應稅、免稅收入項下負擔之規定。
    3.況查，稅捐稽徵機關之稽徵實務，對所得稅法第37條第1
      項規範之解釋，亦從不以各款規定限額單獨計算為準，而
      係以各款限額相加之最高限額內，證諸稽徵機關印製供營
      利事業申報稅捐，所使用之「所得稅法規定有列支限額之
      項目標準計算表」，其交際費( 一)(二) 欄之「規定限額
      」小欄，按所得稅法第37條第一項各款事由分別畫格供填
      載，但「帳列金額具有合法憑證者」小欄及「超過限額自
      動調減金額」小欄，則是整欄供納稅義務人填載一筆金額
      ，不再區分各款之金額，益證，稅捐稽徵機關向來將交際
      費最高限額視為營利事業整體之總限額，並不再區分每個
      業務範圍之交際費限額，交際費只要符合支出要件，且不
      超過總限額，應一律承認。因此營利事業可能發生「因進
      貨而支出之交際費高於所得稅法第37條第1 項第1 款計算
      之業務範圍最高限額，但因為銷貨部分沒交際費之支出，
      而所得稅法第37條第1 項第1 、2 款之交際費加總計算後
      ，原來之交際費仍在總限額額度內」之情形，此等情形，
      稅捐稽徵主管機關實務一向接受納稅義務人全額列報。本
      件原告根據公司「整體」銷貨淨額( 出售證券收入) 410,
      178,747,227 元、「整體」進貨淨額( 出售證券成本)409
      ,819,463,143元，及「整體」勞務淨額( 手續費收入、利
      息收入及其他營業收入)1,029,815,626 元計算申報公司
      「整體」交際費限額827,982,747 元，自是有合。
    4.惟查訴願決定徒言被告係已採對業者最有利之計算方式，
      卻未審酌所得稅法第37條規定交際費可認支限額應以公司
      「整體」為比較單位，在無法律依據下，逕分別計算應稅
      業務部門及免稅業務部門可列支之限額，顯與所得稅法第
      37條規定意旨相悖，實質增加原告之課稅所得，認事用法
      ，於法未合。至訴願決定書所舉最高行政法院95年度判字
      第02206 號、96年度判字第00186 號判決係屬個案見解，
      並非判例，自不宜援引，一併陳明。
    5.以經營實務角度觀之，原告為綜合證券商，不同部門所支
      付之交際費用各有不同，其中經紀及承銷部門之員工須經
      常對外開闢客源，故該等部門員工每人之交際費支出相對
      較高；相反地，自營部門員工因僅從事證券市場買賣有價
      證券，鮮少對外從事交際行為，故該部門員工每人所須投
      入之交際費支出向來較經紀及承銷部門為低。本件原告依
      照前開財政部85年函釋規定以直接歸屬及以各部門員工人
      數比例等合理計算基礎，將系爭交際費申報數27,511,377
      元，歸屬至經紀及承銷部門等應稅部門計有27,151,937元
      ，及自營部門免稅部門計有359,440 元。復依原告系爭年
      度經紀及承銷部門等應稅業務之員工人數587 人及自營部
      門免稅業務之員工人數24人，換算負責對外開闢客源之經
      紀部門及承銷部門等應稅部門員工每人每年平均發生之交
      際費約為46,255元( 即27,151,937元/587人) ，而較少對
      外從事交際行為自營部門員工每人每年平均發生之交際費
      約14,977元( 即359,440 元/24 人) ，符合原告實際業務
      之經營型態，益明本件原告以各部門員工人數比例等合理
      基礎，將全年交際費分攤至應稅部門及免稅部門，不僅於
      法有據，且客觀合理。
    6.惟查原處分在無法律明確規定下，計算應稅業務部分之交
      際費可列支限額6,563,306 元，將原告交際費申報數27,5
      11,377元超過該可列支限額之餘額20,948,071元核屬出售
      有價證券免稅業務部分之費用，扣除自營部門已列報交際
      費359,440 元後，餘額交際費20,588,631元轉列免稅部門
      ，自有價證券出售收入項下認列，致歸屬至經紀部門及承
      銷部門等經營應稅部門之交際費僅有6,563,306 元，而歸
      屬至自營部門經營免稅業務之交際費卻高達20,948,071元
      。復據前開原告各部門員工人數換算，經常負責對外開拓
      客源之經紀部門及承銷部門等應稅業務員工每人每年之交
      際費僅約11,181元(6,563,306元/587人) ；反觀較少從事
      交際行為之自營部門免稅業務員工，每人每年之交際費卻
      高達872,836 元( 即20,948,071元/24 人) ，遠高於對外
      開拓客源之經紀、承銷部門員工平均交際費達861,655 元
      ，與原告業務經營開支交際費事實完全悖離，顯有違經驗
      法則，自是未合，應予撤銷。
    7.訴願決定未本諸職權調查證據，且未依經驗法則審究，致
      原告業務單純之自營部門平均每位員工交際費，遠高於經
      常對外交際頻繁之經紀部門及承銷部門平均每位員工交際
      費等不合常理之情，仍執以應稅部門交際費可列支限額作
      為交際費分攤基礎，將原告交際費申報金額超過該應稅業
      務部門可列支限額之部分，轉列免稅業務部門自有價證券
      出售收入項下認列，完全未指摘原處分之違誤，反而遞予
      維持，其認事用法，顯與前開行政程序法第36條及第47條
      規定意旨相悖，於法未合，應予撤銷。
  (二)查核準則第81條規定職工福利可認支限額，應以公司整體為
    比較單位，不應區分為應稅業務部門及免稅業務部門二部分
    。職工福利係屬營業費用之範疇，原告依據財政部85年函釋
    規定，申報出售有價證券部分應分攤之職工福利，於法有據
    。原處分在無法律明確規定下，擅將原告整體交際費可列支
    限額區分為應稅業務部門及免稅業務部門二部分，並以應稅
    部門可列支職工福利限額作為分攤之依據，除有違查核準則
    第81條規定意旨，亦完全悖離財政部85年函釋規定意旨，於
    法未合，應予撤銷；惟訴願決定卻未本諸職權調查，亦未依
    經驗法則指摘被告復查決定之違誤，逕為訴願駁回之決定，
    顯與行政程序法第36條及第47條規定相悖，於法未合，應予
    撤銷。
    1.按查核準則第81條關於列支職工福利費用之規定，無非在
      配合職工福利金條例所作之規定，而且該條例係在貫徹政
      府對於職工應有福利之政策，對象為公司全體員工，故前
      開查核準則第81條所規定職工福利可認支限額，應係以公
      司整體為比較單位，不應區分為應稅業務部門及免稅業務
      部門二部份。
    2.惟查，訴願決定徒言被告係已採對業者最有利之計算方式
      ，卻未審酌查核準則第81條規定職工福利可認支限額應以
      公司「整體」為比較單位，卻在無法律依據下，逕分別計
      算應稅業務部門及免稅業務部門可列支之限額，顯與查核
      準則第81條規定意旨相悖，實質增加原告之課稅所得，認
      事用法，於法未合。
    3.次查原告為經營綜合證券商業務，所屬職工雖有經營經紀
      、承銷及自營部門等不同性質業務，惟系爭職工福利既係
      配合職工福利金條例，貫徹政府對於職工應有福利之政策
      ，尚無致因員工從事經紀、承銷及自營部門等不同業務而
      有重大差別，始符法益。另系爭職工福利既屬原告營業費
      用之範疇，原告依照前開財政部85年函釋規定以直接歸屬
      及以各部門員工人數比例等合理計算基礎，將申報職工福
      利總金額4,985,829 元，分別歸屬經紀部門、承銷部門計
      有4,830,809 元，及自營部門155,020 元在案，殊屬適法
      。復依原告系爭年度經紀及承銷部門等應稅業務之員工人
      數587 人及自營部門免稅業務之員工人數24人，換算經紀
      部門及承銷部門等應稅部門員工每人每年平均發生之職工
      福利約為8,230 元( 即4,830,809 元/587人) ，及自營部
      門員工每人每年平均發生之交際費約6,459 元( 即155,02
      0 元/24 人) ，二者金額相當，未有懸殊差異，自是有合
      。益明本件原告以各部門員工人數比例等合理基礎，將全
      年職工福利分攤至應稅部門及免稅部門，不僅於法有據，
      且客觀合理。
    4.惟查原處分在無法律明確規定下，擅將職工福利限額區分
      為應稅業務部門及免稅業務部門二部分，並以應稅部門可
      列支職工福利限額2,929,327 元(1,072,884,366元0.15%
      ＋1,320,000 元) 作為職工福利分攤之依據，將原告本年
      度職工福利申報數4,985,829 元，扣除該可列支限額2,92
      9,327 元及自營部門已分攤交際費155,020 元，其餘職工
      福利1,901,482 元(4,985,829元－2,929,327 元－155,02
      0 元) ，歸屬至出售有價證券免稅業務部分之費用，實質
      增加原告之課稅所得，除與前開查核準則81條規定公司整
      體限額之意旨相悖，亦完全悖離前開85年函釋規定意旨，
      自是未合，致原告系爭職工福利申報數4,985,829 元，歸
      屬至經紀部門及承銷部門等經營應稅部門之金額有2,929,
      327 元，而歸屬至自營部門經營免稅業務之金額則為2,05
      6,502 元( 即前開轉列至免稅部門職工福利1,901,482 元
      ＋原告自營部門已列報職工福利155,020 元) 。復據原告
      各部門員工人數換算，經紀部門及承銷部門等應稅業務員
      工每人每年之職工福利僅約4,990 元(2,929,327元/587人
       )；反觀自營部門免稅業務員工每人每年之職工福利卻高
      達85,687元( 即2,056,502 元/24 人) ，二者差異達80,6
      97元，致原告員工每人每年職工福利，僅因任職部門不同
      即有相當懸殊差異，顯與事實不符，亦與政府照顧職工福
      利之政策相違，益證原處分係出於臆測，有未憑證據認定
      事實之情，與行政程序法第36條之規定相悖，難謂有合，
      應予撤銷。
    5.本件訴願決定未本諸職權調查證據，且未依經驗法則審究
      ，致原告員工每人每年職工福利，僅因任職部門不同即有
      相當懸殊差異等不合常理之情，顯與事實不符，亦與政府
      照顧職工福利之政策相違，卻仍執以應稅部門職工福利可
      列支限額作為系爭職工福利分攤基礎，將原告職工福利申
      報金額超過該應稅業務部門可列支限額之部分，轉列免稅
      業務部門自有價證券出售收入項下認列，完全未指摘原處
      分之違誤，反而遞予維持，其認事用法，顯與前開行政程
      序法第36條及第47條規定意旨相悖，於法未合，應予撤銷
      。
  (三)證券商財務報告編製準則( 下稱編製準則) 第17條規定損益
    表之科目結構，係本諸商業會計法及有關法令之財務會計管
    理目的訂定，非基於租稅課徵目的，且與所得稅法第38條規
    定相悖，訴願決定及原處分自不宜援以作為核定原告本件所
    得稅結算申報之依據，應依所得稅法第24條成本收入配合原
    則，以各筆產生利息支出及利息收入之資金來源及資金去路
    是否可明確因果對應作為判斷準據，將銀行借款及應付商業
    本票等資金來源所生之利息支出54,606,400元，與其支應部
    份融資轉融券業務之利息收入、銀行存款利息收入22,235,3
    14元、可轉債利息補償金及款項延遲利息收入17,739,730元
    及其他利息收入2,504,827 元列為無法明確歸屬性質，始符
    法益。況查原告銀行借款及應付商業本票借款資金所生利息
    支出，與銀行存款利息收入、可轉債利息補償金及款項延遲
    利息收入及其他利息收入均與原告營業行為有絕對關聯，應
    分別列為前開編製準則第17條損益表科目結構之「其他與營
    業有關利息支出」及「其他與營業有關利息收入」，益證被
    告將編製準則第17條規定證券商財務報告之損益表科目結構
    ，比附援引作為系爭利息收入及利息支出可否明確歸屬屬性
    之判斷標準，顯有違誤，應予撤銷。另，本件原告未提出「
    以全部利息收入與利息支出相比較來決定應否分攤」之見解
    ，訴願決定及被告復查決定卻錯誤指摘原告該見解與財政部
    85年函釋意旨不符，顯為率斷，應予撤銷。
    1.查財務會計係提供公司股東、債權人及投資人了解公司財
      務狀況與經營成果，作為相關決策判斷之依據；而稅務會
      計係稅捐稽徵機關核算公司營利事業所得稅課稅所得與應
      納稅額之用，兩者目的及計算依據與基礎截然不同，自不
      得類比相繩。由編製準則第2 條規定可知，編製準則第17
      條有關證券商財務報告之損益表科目結構及內涵，係本諸
      商業會計法及有關法令之財務會計管理目的訂定，無涉租
      稅之課徵，自不得據以作為本件核定之準據。租稅之課徵
      ，自應以租稅法之有關規定為準據，至為灼明。
    2.次查前開財政部85年函釋係採運用資金總額比例法，對綜
      合證券暨票券金融公司無法明確歸屬之利息支出，特規範
      擬制優先歸於利息收入後再為分攤，有關該函釋所涉利息
      支出與利息收入之歸屬判斷標準，應回歸所得稅法第24條
      所定成本收入配合原則，即相關成本應配合歸屬至產生某
      筆收入項下，除須審究資金用途明確以外，尚須以發生利
      息支出之資金來源與發生利息收入之資金去路有無因果關
      係對應明確為標準，以判斷利息支出及利息收入之歸屬性
      質，且根據成本收入配合原則，系爭利息支出如被歸類為
      「可明確歸屬」性質者，其相對應之去路運用利息收入亦
      應歸類為「可明確歸屬」性質，系爭利息支出則無須攤計
      ；系爭利息支出如被歸類為「無法明確歸屬」性質者，其
      相對應之去路運用利息收入亦應歸類為「無法明確歸屬」
      性質，合先敘明。
    3.經查本件原告系爭年度申報營業收入項下之利息收入總額
      為316,975,219 元，而利息支出總額為59,413,008元，其
      相關明細項目如下：
    ┌───────┬────────┬───────┐
    │項目          │利息收入申報數  │利息支出申報數│
    ├───────┼────────┼───────┤
    │融資及轉融券  │   274,495,348  │              │
    ├───────┼────────┼───────┤
    │融券          │                │    4,524,434 │
    ├───────┼────────┼───────┤
    │銀行存款      │    22,235,314  │              │
    ├───────┼────────┼───────┤
    │可轉債利息補償│    17,739,730  │              │
    │金及款項延遲利│                │              │
    │息收入        │                │              │
    ├───────┼────────┼───────┤
    │銀行借款及應付│                │   54,606,400 │
    │商業本票      │                │              │
    ├───────┼────────┼───────┤
    │其他          │     2,504,827  │              │
    ├───────┼────────┼───────┤
    │遞延利息      │                │      282,174 │
    ├───────┼────────┼───────┤
    │合計          │   316,975,219  │   59,413,008 │
    └───────┴────────┴───────┘
      原告係經營綜合證券業務之營利事業，為求營利及能靈活
      調度資金及降低資金運用成本，向來必須將自有資金、銀
      行借款及商業本票取得資金統籌調度支應公司各部門之資
      金需求，包括支應經紀部門經營融資業務所需龐大資金。
      縱按行為時「證券商辦理有價證券買賣融資融券管理辦法
      」第21條規定，留存客戶融券之賣出價款及融券保證金所
      取得資金，僅能作為辦理融資業務之資金來源等運用限制
      ，惟原告經紀部門經營融資業務所需資金相當龐大，無法
      僅憑前開客戶融券賣出價款及融券保證金所取得資金即足
      以支應，尚須藉由總公司自有資金、銀行借款、商業本票
      及其他一般借貸等資金統籌運用挹注。復依據前開所得稅
      法第24條成本收入配合原則，並以發生利息支出之資金來
      源與發生利息收入之資金去路有無因果關係對明確，作為
      可否明確歸屬性質之判斷標準，因原告辦理有價證券買賣
      融券及轉融資業務時，收取客戶之保證金及客戶融券之賣
      出價款等資金( 資金來源) ，依法僅提供辦理融資業務資
      金運用( 資金去路) ，該資金來源及資金去路之因果關係
      對應明確，故該等資金來源所發生融券利息支出4,524,43
      4 元，與該等資金去路所發生部份之融資及轉融券利息收
      入係屬「可明確歸屬性質」；至於其他部分之融資及轉融
      券利息收入、銀行存款利息收入22,235,314元、可轉債利
      息補償金及款項延遲利息收入17,739,730元及其他利息收
      入2,504,827 元則為原告統籌調度運用銀行借款、商業本
      票資金所衍生，各筆資金來源及資金去路之因果關係無法
      明確對應，故銀行借款及應付商業本票等資金來源所生之
      利息支出54,606,400元，與其支應部份融資轉融券業務之
      利息收入、銀行存款利息收入22,235,314元、可轉債利息
      補償金及款項延遲利息收入17,739,730元及其他利息收入
      2,504,827 元均應屬「無法明確歸屬性質」，至為灼明。
    4.本件訴願決定及原處分擅將原告前開銀行借款及應付商業
      本票借款資金所生利息支出54,606,400元，暨自有資金所
      生之銀行存款利息收入22,235,314元、可轉債利息補償金
      及款項延遲利息收入17,739,730元及其他利息收入2,504,
      827 元，誤認為原告非因營業關係所發生之財務支出，暨
      原告非因營業關係所發生之財務收入，顯未依行政程序法
      第36條規定，本諸職權調查審酌原告經營證券業務資金運
      用之實情，實無足採。
    5.末查本件原告對財政部85年函釋所涉利息收支差之計算，
      均主張應回歸所得稅法第24條成本收益配合原則，究明資
      金來源及資金去路之間是否存在明確因果對應關係，以作
      為是否可明確歸屬之判斷標準，從未提出「以全部利息收
      入與利息支出相比較來決定應否分攤」之見解，一併陳明
      。
  (四)證諸所得稅法第24條收入費用配合原則及財政部84年2 月18
    日台財稅第84160741號函意旨( 下稱84年函釋) ，不論利息
    收入或支出均係以存( 借) 款資金之運用為判斷基準，與利
    息支出及利息收入是否發生在同一部門並無直接關聯，更不
    應以「營業收入」、「非營業收入」性質作為「歸屬」與否
    之判斷依據。此參鈞院95年度訴更一字第00044 號判決意旨
    除認財政部85年度函釋所稱之利息收支差額，應指「無法明
    確歸屬之利息支出」大於「所有應合併課稅利息收入」外，
    對該案被告以「營業內外( 本業及非本業) 」及「發生部門
    別」作為歸屬判斷基礎亦未予以採用，可資證明。另，基於
    所得稅法第24條收入費用配合原則，被告既認原告融資及轉
    融券利息收入部分來自銀行借款及商業本票資金，又將銀行
    借款及商業本票之利息支出54,606,400元認屬為「無法明確
    歸屬」之屬性，本諸原告以銀行借款及商業本票資金支應融
    資及轉融券業務之事實，自應將原告融資及轉融券利息收入
    274,495,348 元全數比照認屬「無法明確歸屬」性質，始符
    法益。
    1.證諸所得稅法第24條收入費用配合原則及前開財政部84年
      函釋意旨，不論利息收入或支出均係以存( 借) 款資金之
      運用為判斷基準，非僅單純指資金去路明確，另須考量其
      資金來源之運用，以發生利息支出之「資金來源」與發生
      利息收入之「資金去路」因果對應關係是否明確，作為歸
      屬之判斷基準，復依所得稅法第24條收入費用配合原則，
      如該利息支出被歸類為「可明確歸屬」性質者，其相對應
      利息收入亦應歸類為「可明確歸屬」性質；如該利息支出
      被歸類為「無法明確歸屬」性質者，其相對應利息收入亦
      應歸類為「無法明確歸屬」性質，與利息支出及利息收入
      是否發生在同一部門並無直接關聯，更不應逕以「營業收
      入」、「非營業收入」性質作為「歸屬」與否之判斷依據
      ，始符法益。
    2.再查鈞院95年度訴更一字第00044 號判決理由五、利息費
      用( 利息支出) 分攤部分判決意旨，除認財政部85年度函
      釋所稱之利息收支差額，應指「無法明確歸屬之利息支出
      」大於「所有應合併課稅利息收入」外，對該案被告以「
      營業內外( 本業及非本業) 」及「發生部門別」作為歸屬
      判斷基礎亦未予以採用，益證利息之歸屬判斷，與利息收
      入及利息支出是否發生在同一部門並無直接關聯，亦不宜
      逕以帳列「營業收入」或「非營業收入」作為判斷基礎，
      至為明灼。
    3.謹參照原告系爭年度1-12月各月資產負債表之數據資料，
      彙整編製1-12月各月份融資業務所需之資金數額及資金來
      源明表。以91年1 月資料為例，原告辦理有價證券買賣融
      資業務，當月底對證券投資人之融通資金列帳「應收證券
      融資款」金額有4,031,176,000 元，惟原告當月辦理有價
      證券買賣融券業務，對於客戶融券所收取之保證金( 帳列
      「融券存入保證金」)278,223,700元，且收取之融券賣出
      價款( 已扣除證券交易稅、受託買賣手續費融券手續費)
      作為擔保款( 帳列「應付融券擔保價款」)360,287,718元
      ，合計僅638,511,418 元，尚不足支應融資業務所需資金
      達3,392,664,582 元，至不足資金，即須由短期借款( 即
      銀行借款)3,698,000,000元及應付商業本票淨額1,155,85
      1,246 元，合計4,853,851,246 元挹注運用。足證原告系
      爭年度融資業務之資金來源計有客戶融券保證金、客戶融
      券賣出價款、銀行借款及商業本票等資金，絕非僅以融券
      保證金及客戶融券賣出價款等款項即足可支應，甚明。
    4.基於所得稅法第24條收入費用配合原則，被告既認原告融
      資及轉融券利息收入部分來自銀行借款及商業本票資金所
      衍生，又將銀行借款及商業本票之利息支出54,606,400元
      認屬為「無法明確歸屬」之屬性，本諸原告以銀行借款及
      商業本票資金支應融資及轉融券業務之事實，自應將原告
      融資及轉融券利息收入274,495,348 元全數比照認屬「無
      法明確歸屬」性質，始符法益。準上，本件利息收入合計
      316,975,219 元，即全屬無法明確歸屬利息收入，皆大於
      無法明確歸屬之利息支出54,606,400元，按前揭鈞院95年
      度訴更一字第00044 號判決、最高行政法院95年判字第00
      445 號判決及98年度裁字第651 號裁定，依照財政部85年
      度函釋規定，全部利息支出得在課稅所得項下減除，無利
      息費用分攤適用。
    (五)本件被告卻逕系爭融資及轉融券利息收入274,495,348 元
      全數等同融券利息支出，認定為「可明確歸屬」性質，不
      僅矛盾，亦顯不符合比例原則，難謂有合，應予撤銷。另
      查原告系爭年度融券利息支出申報為4,524,434 元，次查
      該年度期間內之融券利率分別為0.75% (1月1 日至7 月6
      日) 及0.5%(7月7 日至12月31日) ，而系爭年度融資利率
      分別為6.95%(1 月1 日至7 月6 日) 及6.65%(7 月7 日至
      12月31日) 。茲以前開融券利率最低者0.5%推算原告系爭
      年度因經營融券業務取得之保證金總額最高為904,886,80
      0 元( 即融券利息支出4,524,434 元/ 融券利率0.5% )，
      復按行為時「證券商辦理有價證券買賣融資融券管理辦法
      」第21條規定，將融券保證金挹注融資業務，並以前開融
      資利率最高者6.95% 推算，前開融券保證金挹注融資業務
      至多能衍生利息收入62,889,632元(904,886,800元×6.95
      %)，僅佔全年融資及轉融券利息收入274,495,348 元之23
      %(即62,889,632元/274,495,348元) ，足證前開原告融資
      及轉融券利息收入274,495,348 元，有相當大之比例係來
      自銀行借款及商業本票資金挹注所衍生，而屬「無法明歸
      屬」之利息收入，方符實際。本此原則，融資及轉融券利
      息收入274,495,348 元，縱使扣除融券保證金衍生之最高
      估算利息收入62,889,632元後之餘額211,605,716 元，應
      等同銀行借款及商業本票利息支出，認屬「無法明確歸屬
      」利息收入性質，復按85年函釋規定，以「無法明確歸屬
      」之融資及轉融券利息收入211,605,716 元、銀行存款22
      ,235,314元、可轉債利息補償金及款項延遲利息收入17,7
      39,730及其他2,504,827 元，合計254,085,587 元，亦大
      於「無法明確歸屬」之銀行借款及商業本票利息支出54,6
      06,400元，應准予原告「無法明確歸屬」利息支出54,606
      ,400元全數於課稅所得項下減除，而無須分攤至出售有價
      證券收入項下，益證被告原核定認事用法悖離比例原則之
      違誤，一併陳明。
  (六)我國租稅行政救濟係採爭點主義，非採總額主義。原告既於
    本件行政救濟提出交際費、職工福利及出售有價證券收入應
    分攤之利息支出等三項爭點，復查決定自應逐項個別審視該
    3 項爭點有無違反行政救濟不利益變更禁止原則，始符法益
    。惟被告卻以行政作為所導致之最終結果為整體評價比較，
    而未就原告本件所提之3 項爭點，逐一審視判定有無違反「
    行政救濟不利益變更禁止」，認事用法，顯與爭點主義相悖
    ，應予撤銷。
    1.按最高行政法院62年度判字第298 號判例：「依行政救濟
      之法理，除原處分適用法律錯誤外，申請復查之結果，不
      得為更不利於行政救濟人之決定。」受理機關應不悖離「
      不利益變更禁止」原則下，就各個爭點之事實關係進行調
      查、審理與判斷，始符法益。
    2.查原告對被告本件課稅處分不服，爰於95年1 月12日復查
      申請書之理由一、理由二、及理由三、分別針對本件課稅
      處分之交際費、職工福利及有價證券出售部分應分攤之利
      息支出等三項個別課稅基礎為爭點提起行政救濟，為被告
      所不爭。基於課稅處分其個別之課稅基礎具有可分性，原
      處分自應針對前開三項爭點之事實關係，逐項進行調查、
      審理與判斷，將重新核算結果逐項與原核定處分比較，確
      認無違反「不利益變更禁止」原則，以維原告之權益。
    3.惟查本件訴願決定書理由四、指陳：「( 三) ……。準此
      有無發生「不利益變更」之結果，是以行政作為所導致之
      最終結果為整體評價，非以行政作為各爭點逐一判定，只
      要發生在後之最終行政處分沒有比前次結果更不利之影響
      ，即不謂違反『不利益變更禁止原則』。是以訴願人主張
      應逐項審視有無違反行政救濟不利益變更禁止原則乙節，
      核不足採。」( 第10頁倒數第9 行以後) ，被告顯未究明
      租稅救濟實務既採爭點主義，課稅處分就其個別的課稅基
      礎具有可分性，而未就原告本件所提各該爭點，逐一判定
      「行政救濟不利益變更禁止」，空言只要發生在後之最終
      行政處分沒有比前次結果更不利之影響，即不謂違反「不
      利益變更禁止原則」，認事用法，顯與爭點主義相悖，應
      予撤銷。
  (七)綜上論陳，所得稅法第37條文規定交際費可認支限額及查核
    準則第81條規定職工福利可認支限額，應以公司整體為比較
    單位，不應區分為應稅業稅部門及免稅業務部門二部分。交
    際費及職工福利係屬營業費用之範疇，原告依據財政部85年
    函釋規定申報出售有價證券部分應分攤之交際費，於法有據
    ；被告在無法律明確規定下，擅將原告整體交際費及職工福
    利可列支限額區分為應稅業務部門及免稅業務部門二部份，
    並以應稅部門交際費及職工福利可列支限額作為分攤之依據
    ，除有違所得稅法第37條規定及營利事業所得稅查核準則第
    81條規意旨，亦完全悖離85年函釋規定意旨，於法未合，應
    予撤銷；惟訴願決定卻未本諸職權調查，亦未依經驗法則指
    摘原處分之違誤，逕為訴願駁回之決定，顯與行政程序法第
    36條及第47條規定相悖，於法未合，應予撤銷。編製準則第
    17條規定損益表之科目結構，係本諸商業會計法及有關法令
    之財務會計管理目的訂定，非基於租稅課徵目的，且與所得
    稅法第38條規定相悖，訴願機關及被告自不宜援以作為核定
    原告本件所得稅結算申報之依據。另，本件原告未提出「以
    全部利息收入與利息支出相比較來決定應否分攤」之見解，
    訴願決定及被告復查決定卻錯誤指摘原告該見解與財政部85
    年函釋意旨不符，顯為率斷，應予撤銷。末查，我國租稅行
    政救濟係採爭點主義，非採總額主義，原告既於本件行政救
    濟提出交際費、職工福利及出售有價證券收入應分攤之利息
    支出等3 項爭點，惟被告未就各該爭點，逐一審視判定有無
    違反「行政救濟不利益變更禁止」，卻擅以行政作為所導致
    之最終結果作為整體評價比較，認事用法，顯與爭點主義相
    悖，應予撤銷。為此，原告依據行政訴訟法第4 條第1 項規
    定，提起本件撤銷訴訟，並聲明求為判決：訴願決定及原處
    分( 即復查決定) 均撤銷。訴訟費用由被告負擔。
三、被告則以：
  (一)按「自中華民國79年1 月1 日起，證券交易所得停止課徵所
    得稅，證券交易損失亦不得自所得額中減除。」及「業務上
    直接支付之交際應酬費用，其經取得確實單據者，得分別依
    左列之限度，列為費用或損失：一、以進貨為目的，於進貨
    時所直接支付之交際應酬費用：……全年進貨貨價超過6 億
    元者，……經核准使用藍色申報者，以不超過0.5%為限。二
    、以銷貨為目的，……全年銷貨貨價超過6 億元者，……經
    核准使用藍色申報書者，以不超過0.15% 為限。……四、以
    供給勞務或信用為業者，……全年營業收益額超過4,500 萬
    元者，……經核准使用藍色申報書者，以不超過0.6%為限。
    」分別為所得稅法第4 條之1 及第37條第1 項所明定。次按
    「職工福利：……二、合於前款規定者，其福利金不得超過
    左列標準：……( 二) 每月營業收入總額內提撥0.05% 至0.
    15% 。」為行為時查核準則第81條第2 款第2 目所規定。又
    「以買賣有價證券為專業之營利事業，因業務需要支付之交
    際費，其全年支付總額，以不超過左列標準為限：（一）買
    賣有價證券，依所得稅法第37條第1 項第1 款及第2 款規定
    辦理。（二）因有價證券所取得之股息、紅利及利息（包括
    短期票券之利息收入）等投資收益，准併入營業收入總額，
    依所得稅法第37條第1 項第4 款規定辦理，但投資收益80%
    （現行法係全額免計）免計入所得額部分，因實質免稅，則
    不應併計。」及「綜合證券商及票券金融公司部分之分攤原
    則補充核釋如下：（一）綜合證券商1 、營業費用部分：其
    可明確歸屬者，得依個別歸屬認列；無法明確歸屬者，得依
    費用性質，分別選擇依部門薪資、員工人數或辦公室使用面
    積等作為合理歸屬之分攤基礎，計算有價證券出售部分應分
    攤之費用，不得在課稅所得項下減除。惟其分攤方式經選定
    後，前後期應一致，不得變更。2 、利息支出部分：其可明
    確歸屬者，得依個別歸屬認列；無法明確歸屬者，如利息收
    入大於利息支出，則全部利息支出得在課稅所得項下減除；
    如利息收入小於利息支出，其利息收支差額應以購買有價證
    券平均動用資金，占全體可運用資金比例作為合理歸屬之分
    攤基礎，計算有價證券出售部分應分攤之利息，不得在課稅
    所得項下減除。所稱全體可運用資金，包括自有資金及借入
    資金；所稱自有資金，係指淨值總額減除固定資產淨額及存
    出保證金後之餘額；所稱比例計算，採月平均餘額計算之。
    」為財政部83年11月23日台財稅第831620897 號函釋( 下稱
    83年11月函釋)及85年函所明釋。
  (二)本件原告92年度列報停徵之證券、期貨交易所得216,053,90
    1 元（詳卷第133 頁），其中1.列報營業費用分攤數7,326,
    325 元，係按列報營業費用1,002,896,324 元（詳卷第232
    頁第8 欄項）減除可明確歸屬各部門費用816,475,850 元[
    經紀部門714,635,099 元＋承銷部門16,419,644元＋（自營
    證券交易稅53,938,541元＋自營部門31,482,566元）] 後為
    無法明確歸屬之營業費用186,420,474 元，再按自營部門員
    工人數占公司員工人數比例3.93﹪計算（詳卷第133 頁），
    另依原告編製之各部門可明確歸屬及無法明確歸屬營業費用
    明細表得知（詳卷第307 頁），原告列報自營部門分攤之交
    際費為359,440 元（可明確歸屬106,525 元＋無法明確歸屬
    6,435,502 元×3.93﹪）；列報自營部門分攤之職工福利為
    155,020 元（可明確歸屬57,800元＋無法明確歸屬2,473,79
    4 元×3.93﹪）。2.原告並以列報之利息收入316,975,219
    元大於利息支出59,413,008元，出售有價證券收入不必分攤
    利息支出（詳卷第133 頁）。被告初查以1.列報交際費27,5
    11,377元，原告應稅業務交際費可列支限額為8,039,156 元
    ，將超限之交際費歸屬出售有價證券免稅業務部分之費用，
    扣除自營部門已分攤交際費359,440 元，其餘交際費19,112
    ,781元轉至有價證券出售收入項下認列。2.列報職工福利4,
    985,829 元，原告應稅業務職工福利可列支限額為3,488,98
    5 元，將超限之職工福利歸屬出售有價證券免稅業務部分之
    費用，扣除自營部門已分攤職工福利155,020 元，其餘職工
    福利1,341,824 元轉至有價證券出售收入項下認列。3.計算
    出售有價證券收入應分攤利息支出3,372,783 元，併同其餘
    調整，核定停徵之證券、期貨交易所得190,270,925 元（列
    報停徵之證券、期貨交易所得216,053,901 元- 應多分攤交
    際費19,112,781元- 應多分攤職工福利1,341,824 元- 應分
    攤利息支出3,372,783 元- 其餘調整1,955,588 元）（詳卷
    第362 頁）。原告申經被告以97年9 月10日財北國稅法一字
    第0970254020號復查決定（詳卷第390 頁）略以1.被告初核
    於計算應稅業務交際費及職工福利限額時，誤將免稅之期貨
    交易契約利益43,308,725元、選擇權交易利益97,890,211元
    及營業證券巿價回升利益234,229,208 元併入計算應稅業務
    限額，及漏未將分離課稅利息收入2,322,045 元併入計算應
    稅業務限額，乃重行核算應稅業務交際費可列支限額為6,56
    3,306 元，轉至有價證券出售收入項下認列之交際費應為20
    ,588,631元（列報交際費27,511,377元- 應稅限額6,563,30
    6 元- 列報自行分攤359,440 元）；應稅業務職工福利可列
    支限額為2,929,327 元，轉至有價證券出售收入項下認列之
    職工福利應為2,056,502 元（列報職工福利4,985,829 元-
    應稅限額1,901,482 元- 列報自行分攤155,020 元）。2.原
    告未列報出售有價證券收入應分攤利息支出，列報營業收入
    - 利息收入項下之融資及轉融券利息收入274,495,348 元，
    係可明確歸屬經紀部門之營業收入，其餘銀行存款22,235,3
    14元、可轉債利息補償金及款項延遲利息收入17,739,730元
    及其他利息收入2,504,827 元，合計42,479,871元為無法明
    確歸屬；列報營業成本- 利息支出項下之融券業務利息支出
    4,524,434 元，係可明確歸屬經紀部門之營業成本，遞延利
    息支出282,174 元係分期遞延數，該利息支出未影響資金運
    用，其餘銀行借款及應付商業本票利息支出54,606,400元為
    無法明確歸屬，被告初查以無法明確歸屬利息收支差額12,1
    26,529元（54,606,400元-42,479,871 元），按動用資金比
    率27.59%，計算出售有價證券收入應分攤利息支出3,345,70
    9 元，並無不合等由，重行核算停徵之證券、期貨交易所得
    188,262,491 元（列報停徵之證券、期貨交易所得216,053,
    901 元- 重行核算應多分攤交際費20,588,631元- 重行核算
    應多分攤職工福利1,901,482 元- 應分攤利息支出3,345,70
    9 元- 其餘調整1,955,588 元），較原核定停徵之證券、期
    貨交易所得190,270,925 元為低，基於不利益變更禁止原則
    ，復查決定維持初核之停徵之證券、期貨交易所得190,270,
    925 元，原告不服，提起訴願，訴願決定遞予維持。
  (三)答辯理由：
    1.按營利事業所得之計算，係以其本年度收入總額減除各項
      成本費用、損失及稅損後之純益額為所得額，為行為時所
      得稅法第24條第1 項所明定。依所得稅法第4 條之1 前段
      規定，自79年1 月1 日起，證券交易所得停止課徵所得稅
      ，則其相關成本費用，按諸收入與成本費用配合之上揭法
      律規定意旨及公平原則，自亦不得歸由其他應稅之收入項
      下減除，此乃司法院大法官釋字第493 號解釋在案。查原
      告係經營證券業務之綜合證券商，以有價證券買賣為專業
      ，是其證券交易所得之計算，自應計入營業費用及利息支
      出，因是項費用及支出為應稅收入及免稅收入所共同發生
      ，於計算綜合證券商之成本費用時，即應詳為區分，以正
      確計算其「免稅所得」之數額，以防免稅收入之相成本費
      用歸由應稅收入吸收，致營利事業將雙重獲益，不僅有失
      立法原意，並造成侵蝕稅源及課稅不公平之不合理現象。
      從而本件爭點為：原告出售有價證券收入究應分攤多少交
      際費、職工福利及利息支出？被告復查決定之維持之證券
      交易所得190,270,925 元是否合法？
    2.有關出售有價證券收入分攤交際費及職工福利部分：
      (1)查原告係依證券交易法第44條規定，經許可經營同法第
        15條第1 款至第3 款3 種證券業務之綜合證券商，其經
        紀（經紀部門受委託買賣及辦理證券業務收取手續費收
        入）、承銷（承銷部門承銷證券取得承銷業務收入）及
        自營（自營部門出售營業證券所獲得之利益）等各部門
        之組織架構及業務均甚為明確，各該部門因經營部門業
        務所發生之相關費用，自應個別歸屬於各該部門收支損
        益項下核實認列，僅管理部門（無營業收入）之損失費
        用因無法明確歸屬，始可按其費用性質，分別依部門薪
        資、員工人數或辦公室使用面積等作為合理歸屬之分攤
        基礎。但所得稅法第37條第1 項規定之交際費及查核準
        則第81條規定之職工福利等2 科目，與其他營業費用不
        同，係屬有限額規定之科目，且交際費列支限額以與所
        得稅法第37條第1 項各款所列之業務直接有關者為限，
        職工福利依查核準則第81條規定係配合營業收入提撥。
        而綜合證券商之經紀、承銷及自營等各部門經營業務之
        營業收入歸屬於各業務部門項下之營業費用，乃屬可明
        確歸屬之費用，自應個別歸屬認列，並分別依所得稅法
        第37條第1 項及查核準則第81條規定限額列報，方屬適
        法。
      (2)查原告92年度列報營業費用項下之交際費27,511,377元
        （詳卷第232 頁第20欄項），觀其限額計算方式：（詳
        卷第224 頁）以銷貨為目的部分（即出售證券收入）
        205,299,732 元、以進貨為目的部分（即出售證券成
        本）616,378,121 元及供給勞務或信用部分6,304,89
        4 元，因帳列金額具有合法憑證者為27,511,377元而列
        報該數，又原告雖列報出售有價證券分攤之交際費為35
        9,440 元（可明確歸屬106,525 元＋無法明確歸屬6,43
        5,502 元×3.93﹪）（詳卷第307 頁），惟所得稅法第
        37條第1 項第4 款規定之供給勞務或信用，以成立交易
        為目的之交際費，顯與有價證券之出售無關，該部分始
        得自應稅收入項下減除，其餘所得稅法第37條第1 項第
        1 款及第2 款規定之以進貨及銷貨為目的，於進貨及銷
        貨時直接支付之交際費，係與出售價證券收入有關，該
        部分係可明確歸屬免稅收入。從而被告依所得稅法第37
        條第1 項、財政部83年11月函釋及財政部85年函釋規定
        ，將應明確歸屬者個別認列，遂核算原告非屬出售有價
        證券應稅業務部分交際費可列支之限額為6,563,306 元
        ，讓原告享有此部分之交際費限額後，再將超過應稅業
        務部門可列支之交際費限額之20,948,071元（列報交際
        費27,511,377元－應稅限額6,563,306 元）（詳卷第38
        2 頁），歸屬為出售有價證券稅業務部分之費用，轉至
        出售有價證券收入項下認列，以正確計算原告免稅所得
        ，於法並無不合。原告主張所得稅法第37條規定交際費
        列支，不應區分為應稅業務及免稅業務乙節，要無可取
        。
      (3)次查原告92年度列報營業費用項下之職工福利4,985,82
        9 元（詳卷第232 頁第28欄），觀其限額計算方式（詳
        卷第223 頁）：按營業收入總額提撥部分616,812,84
        4 元及按資本額提撥部分1,320,000 元，因帳列金額
        具有合法憑證者為4,985,829 元（3,665,829 元＋1,32
        0,000 元）元而列報該數，又原告雖列報出售有價證券
        分攤之職工福利為155,020 元（可明確歸屬57,800元＋
        無法明確歸屬2,473,794 元×3.93﹪）（詳卷第307 頁
        ），惟查核準則第81條第3 款規定職工福利係按營業收
        入提撥，自與各該營業收入性質配合，則與有價證券之
        出售無關者，該部分始得自應稅收入項下減除，其餘與
        有價證券出售有關者，該部分則應明確歸屬免稅收入。
        從而被告依查核準則第81條、財政部83年11月函釋及財
        政部85年函釋規定，先將應明確歸屬者個別認列，遂核
        算原告非屬出售有價證券應稅業務部分職工福利可列支
        之限額為2,929,327 元，讓原告享有此部分之職工福利
        限額後，再將超過應稅業務部門可列支之職工福利限額
        2,056,502 元（列報職工福利4,985,829 元－應稅限額
        2,929,327 元）（詳卷第382 頁），歸屬為出售有價證
        券稅業務部分之費用，轉至出售有價證券收入項下認列
        ，以正確計算原告免稅所得，於法並無不合。原告主張
        查核準則第81條規定職工福利列支，不應區分為應稅業
        務及免稅業務乙節，要無可取。
    3.有關出售有價證券收入分攤利息支出部分：
      (1)查證券交易所得停止課徵期間，為避免從事有價證券交
        易相對之營業費用及利息支出（資金使用成本），於計
        算課稅所得時列為應稅收入之減項，造成重複減免之不
        合理現象，基於成本費用配合原則，凡成本費用無法明
        確歸屬者，應予合理計算其應分攤以列為證券交易收入
        之減項。準此，財政部就營利事業於證券交易所得停止
        課徵所得稅期間從事有價證券買賣而有證券交易收入，
        其有關營業費用與利息支出之分攤原則，發布83年函釋
        ，規定以買賣有價證券為專業之營利事業，其營業費用
        及利息支出除可合理明確歸屬者得個別歸屬認列外，應
        按核定有價證券出售收入、投資收益、債券利息收入及
        其他營業收入比例，計算出售有價證券收入應分攤之費
        用及利息，亦即利息支出除可合理明確歸屬者外，全部
        納入分攤範圍按「收入比例」計算分攤金額，並無與利
        息收入比較大小或減除利息收入之規定。惟按「收入比
        例」分攤原則，對於綜合證券商將產生最不利之結果（
        註：出售有價證券收入金額甚高），故另發布85年函釋
        ，針對無法明確歸屬之利息支出部分，特別規定綜合證
        券商得以購買有價證券平均動用資金占全部可運用資金
        之比例為分攤基礎，使得購買有價證券應分攤利息支出
        之計算式更臻合理，合先敘明。依財政部85年函釋意旨
        之分攤基礎，分母既為全體可運用資金，因此綜合證券
        商發生之利息支出若不可明確歸屬者，理應全部納入分
        攤範圍；惟因考量其可運用資金或有資金回存情事，乃
        予減除資金回存產生之利息收入，已對原告作有利之考
        量。且大院審理92年度訴字第157 號判決，亦曾向財政
        部調閱85年函釋之原始卷宗，85年8 月5 日之會議紀錄
        內容與該函意一致，且會議前提供參與開會者預為研閱
        之「研析意見表」中亦載明，臺北市證券商公會確實提
        出「以全部利息收入與利息支出相比較來決定應否分攤
        」之意見，但未經財政部採納。是以，財政部85 年 函
        釋所指「利息收入」並非「所有應合併課稅利息收入」
        作為減除金額甚明，原告以利息收入316,975,219 元大
        於利息支出59,413,008元，列報及復查主張出售有價證
        券收入不必分攤利息支出（列報部分詳卷第133 頁、復
        查主張詳卷第371 頁），顯與該函釋意旨不相符。
      (2)次按「營業收入指本期內因經常營業活動而銷售商品或
        提供勞務等所獲得之收入；……」「營業成本指本期內
        因銷售商品或提供勞務等而應負擔之成本；……」「營
        業外收入及費用指本期內非因經常營業活動所發生之收
        入及費用，包括利息收入、利息費用、投資損益、兌換
        損益及處分投資損益等。」為行為時商業會計處理準則
        第31條、第32條及第34條所明定。是以會計科目分類，
        營業收入係指由於主要業務活動所獲得之收益，係由營
        業成本之投入所反映之新價值，惟究竟何種收入應列為
        營業收入，則須視企業所經營之主要業務性質為鑑別依
        據，又營業收入既係因營業成本之投入而得，二者應屬
        可明確歸屬且可相互配合，此亦與行為時所得稅法第24
        條第1 項規定意涵之收入成本配合原則同。綜合證券商
        之各項利息收入及利息支出，其本質上雖屬利息性質，
        惟仍應按其實際發生是否屬主要營業活動而分類至營業
        收入及營業成本項下，僅有單純之財務調度活動之利息
        收入及利息支出始屬非營業收入及費用。又營業收入既
        係因營業成本之投入而得，應分別歸屬於各業別（主要
        營業活動），甚至可歸屬至應稅及免稅收入，無須列入
        比較、分攤。申言之，財政部85年函釋所指應列入比較
        分攤之利息支出固屬無法明確歸屬之利息支出殆無疑義
        ，惟列入比較之利息收入並非泛指本質上為利息收入均
        屬之，只有單純屬財務調度之非營業之利息收入始屬於
        財政部85年函釋規定列入比較、分攤範圍，方符營業事
        實及法令規定。
      (3)審諸原告92年度列報之利息收入，僅於營業收入項下列
        報「利息收入」316,975,219 元（詳卷第141 頁），並
        未區分為營業收入及非營業收入，其內容包括對客戶
        融資及轉融券之利息收入274,495,348 元、銀行存款
        利息收入22,235,314元、可轉債利息補償金及款項延
        遲利息收入17,739,730元及其他利息收入2,504,827
        元，其中對客戶融資及轉融券之利息收入274,495,348
        元，因原告係綜合證券商，該項收入性質係其主要營業
        活動產生，自應列入「營業收入」科目，其餘銀行存款
        利息收入22,235,314元、可轉債利息補償金及款項延遲
        利息收入17,739,730元及其他利息收入2,504,827 元，
        合計42,479,871元係屬於非因主要營業活動所發生之財
        務收入，應列為非營業收益「利息收入」；僅於營業成
        本項下列報「利息支出」59,413,008元（詳卷第140 頁
        ），亦未區分營業成本及非營業支出，其內容包括融
        券之利息支出4,524,434 元、銀行借款及商業本票利
        息支出54,606,400元及購置設備遞延利息支出分攤數
        282,174 元（詳卷第139 頁），其中融券之利息支出4,
        524,434 元，依行為時證券商辦理有價證券買賣融資融
        券管理辦理第21條第1 項規定：「證券商辦理有價證券
        買賣融資融券，對所留存之客戶融券賣出價款及融券保
        證金，除作下列之運用外，不得移作他用：一、作為其
        辦理融資業務之資金來源。二、作為向證券金融事業轉
        融通證券之擔保。三、銀行存款。」，融券保證金係供
        營業特定用途，應屬明確歸屬（經紀應稅收入）利息支
        出，其性質亦屬因主要經營業活動所發生，應列入「營
        業成本」科目，銀行借款及商業本票利息支出54,606,4
        00元係屬於非因主要營業活動所發生之財務支出，應列
        為非營業損失「利息支出」，另遞延利息282,174 元係
        攤銷數，與本年度資金流動無涉。是以，被告按無法明
        確歸屬利息收支差額12,126,529元（54,606,400元-42,
        479,871 元），依原告不爭之動用資金比率27.59 ﹪計
        算出售有價證券收入應分攤利息支出3,345,709 元，並
        無不合。是以，融資轉融券利息收入係屬營業收入，並
        非財政部85年函釋所指列入比較之利息收入，原告主張
        融資轉融券利息收入之一部（原告未列明數額）應列入
        利息收支比較乙節，核不足採。
      (4)又誠如原告所言，發生利息支出之資金來源與發生利息
        收入之資金去路有因果關係對應明確者，固得以判斷利
        息支出及利息收入之歸屬性質，惟依行為時證券商財務
        報告編製準則第3 條第1 項規定：「證券商依證券交易
        法第45條規定兼營同法第15條規定業務2 種以上者，其
        會計事務應依其業務種類分別辦理。」，原告自應依其
        業務種類分別辦理會計事務，即對於收入何者應稅、何
        者免稅應依相關規定詳實記載，對於成本、損費之歸屬
        亦應依相關規定明確劃分記載，要無推諉被告應負可明
        確劃分責任之理，系爭利息支出與利息收入之相關資金
        可否明確因果對應歸屬，係原告經營業務之所及，此為
        其申報營利事業所得稅得否直接歸屬應稅或免稅而為稅
        捐減項之問題，其存在有利於原告，自應由原告負舉證
        責任始符合證據法則。被告依營業內、外收入（或部門
        別）為歸屬認定標準，係以現行法規範為前提，基於便
        利因應利息支出分類核算，而免原告逐筆舉證資金用途
        之繁複，符合租稅經濟原理，倘原告可舉證證明借款資
        金之確實用途與對應之應稅項目或免稅項目有關者，自
        可依其用途為個別認定( 財政部84年函釋），對於借款
        需作補償性存款或借款資金未全部動用而暫存銀行等，
        亦認為此部分資金用途明確，該部分之借款利息准個別
        歸屬認定，已無須依比例攤計，至營利事業之利息收入
        如非來自借款資金，則其利息收入與利息支出並不相關
        ，亦無利息支出應扣除利息收入，再以淨額分攤問題。
        準此，無法明確歸屬之利息支出本可逕依收入比（財政
        部83年11月函釋及財政部84年函釋）或動用資金比（財
        政部85年函釋）分攤，本無以淨額分攤問題，益證財政
        部85年函釋係考量逐筆舉證資金用途之繁複，為符合租
        稅經濟原則之設計，則得減除利息收入自應以財務調度
        之非營業利息收入為限，並非泛指所有本質上係利息收
        入即屬之。倘將營業收入性質之融資及轉融券利息收入
        列入計算淨額，無異核認同額之利息支出係明確歸屬該
        營業收入，不但違反舉證責任分配，且無法明確歸屬之
        利息支出又透過分攤結果，再次核認部分利息支出歸屬
        於該營業收入，形成融資及轉融券利息收入重複計算、
        享受利息支出成本費用扣除，亦有違租稅公平原則，原
        告未盡舉證責任而徒言主張，於法、於理皆有未合。
      (5)再者，訴願決定援引行為時編製準則第17條規定：「損
        益表之科目結構及其帳項內涵如左：一、收入：……（
        十）利息收入：辦理融資融券業務、買賣債券及其他與
        營業有關之利息收入。……（十三）營業外收入：凡營
        業外收入及不屬於以上各類之收入屬之。二、費用：…
        …（十五）營業外支出：凡非因營業關係所發生之財務
        支出，……等屬之。」，無非係支持被告對於本件之認
        事用法。而所得稅法第38條固規定營利事業列報費用及
        損失，應以經營本業及附屬業務有關者為限，惟經營本
        業及附屬業務之費用及損失，仍可按是否係因主要營業
        活動所發生而區分為營業內或營業外費損，此參照商業
        會計處理準則第31條及第32條規定甚明，是以原告主張
        證券商財務報告編製準則第17條規定損益表之科目結構
        ，與所得稅法第38條規定相悖乙節，顯屬誤解。
      (6)況被告核算出售有價證券收入應分攤之利息支出3,345,
        709元，其餘無法明確之利息支出51,260,691元（54,60
        6,400 元-3,345,709元）則列為應稅收入之費用，換言
        之，自有資金及融券收取之保證金不足以支應證券融資
        業務所需之資金需求，即仰賴該部分利息支出之借款資
        金挹注，被告從無否認無法明確歸屬之利息支出，亦應
        分攤至應稅收入，原告起訴理由參、第七點之主張，顯
        屬誤解。
    4.又我國租稅行政救濟實務採「爭點主義」，係指對於當事
      人不爭部分固無庸審理，惟對於有關當事人爭執部分之一
      切事實及合法爭議，則均在審查範圍內，即在租稅法規之
      適用上，仍應依邏輯法則涵攝之結論，解釋法令、事實認
      定以及該事實是否合致，為適用法令構成之要件，三者是
      不可任意切割。而行政救濟「不利益變更禁止原則」，係
      以有無發生「不利益變更」之結果，是以行政作為所導致
      之最終結果為整體評價，而非以行政作為各個爭點逐一判
      定，只是要求不得作出更不利於原告之結論，而非禁止被
      告調查事實及正確適用法令，故只是要求發生在後之最終
      行政處分結果沒有比前次結果更不利之影響，即非謂違反
      「不利益變更禁止原則」。承前說明，「爭點主義」與「
      不利益變更禁止原則」固為租稅行政救濟實務上均應恪守
      之法理，但各自有其適用之基礎，二者並無次第適用之規
      範，原告以本件之爭點為出售有價證券收入應分攤交際費
      、職工福利及利息支出等3 項爭點，具有可分性，而應逐
      項進行調查、審理與判斷，指摘被告復查決定違反「不利
      益變更禁止原則」乙節，應無足採。況本件最終爭執者，
      在於被告核定停徵之證券、期貨交易所得之正確性，依行
      為時所得稅法第24條第1 項規定，有關營利事業所得之計
      算，係以營利事業當年度收入總額減除各項成本費用、損
      失及稅捐後為其所得額，從而停徵之證券、期貨交易所得
      之正確性，自應以其收入減除相互配合之成本費用、損失
      為據，所得之計算不因應稅所得或免稅所得而有其差異，
      被告就原告爭執之爭點分別審理，並未擴充爭點，要無違
      反「爭點主義」，且就各爭點逐項審查後，重行核算停徵
      之證券、期貨交易所得正確為188,262,491 元，並以該正
      確數額較被告初核之190,270,925 元為低，而維持被告初
      核之停徵之證券、期貨交易所得190,270,925 元，並未違
      反「不利益變更禁止原則」。
  (五)綜上，原處分以出售有價證券收入應分攤交際費20,948,071
    元（即應多分攤20,588,631元）、職工福利2,056,502 元（
    即應多分攤1,901,482 元）及利息支出3,345,709 元，進而
    核算停徵之證券、期貨交易所得正確為188,262,491 元，並
    以該正確數額較被告初核之190,270,925 元為低，基於行政
    救濟不利益變更禁止原則，被告乃維持初核之停徵之證券、
    期貨交易所得190,270,925 元，於法並無不合，原處分及訴
    願決定並無違誤等語，資為抗辯。並聲明求為判決駁回原告
    之訴、訴訟費用由原告負擔。
四、上開事實概要欄所述之事實，除後列之爭點事項外，其餘為
    兩造所不爭執，並有原處分書、原告92年度出售有價證券收
    入應分攤交際費及職工福利計算表、被告92年度營利事業所
    得稅復查決定應補稅額更正註銷單、被告核稅案件徵銷資料
    列印作業、原告95年1 月12日復查申請書、原告92年度所得
    稅規定有列支限額之項目標準計算表、被告所屬信義稽徵所
    92年度營利事業所得稅核定稅額繳款書、被告92年度營利事
    業所得稅結算申報核定通知書、被告92年度營利事業所得稅
    結算申報核定通知書調整法令及依據說明書、被告92年度營
    利事業所得稅覆核報告、原告92年度利息收入調節表、原告
    92年度營業費用、原告92年度全體可運用資金計算表、原告
    92年度扣繳憑單明細、原告91年度扣繳憑單明細、原告92年
    度相關轉帳傳票等件附原處分卷、訴願卷及本院卷可稽，為
    可確認之事實。
五、歸納兩造上述之主張，本件爭執之重點在於: 原處分關於出
    售有價證券收入分攤交際費及職工福利部分之核定及出售有
    價證券收入分攤利息支出部分之核定，是否適法? 本院判斷
    如下:
  (一)關於出售有價證券收入分攤交際費及職工福利部分:
    1.按「自中華民國七十九年一月一日起，證券交易所得停止
      課徵所得稅，證券交易損失亦不得自所得額中減除。」「
      營利事業所得之計算，以其本年度收入總額減除各項成本
      費用、損失及稅捐後之純益額為所得額。」「業務上直接
      支付之交際應酬費用，其經取得確實單據者，得分別依左
      列之限度，列為費用或損失：…二、以銷貨為目的，於銷
      貨時直接所支付之交際應酬費用：全年銷貨貨價在三千萬
      元以下者，以不超過全年銷貨貨價千分之四點五為限；經
      核准使用藍色申報書者，以不超過全年銷貨貨價千分之六
      為限。全年銷貨貨價超過三千萬元至一億五千萬元者，超
      過部分所支付之交際應酬費用，以不超過千分之三為限；
      經核准使用藍色申報書者，以不超過千分之四為限。全年
      銷貨貨價超過一億五千萬元至六億元者，超過部分所支付
      之交際應酬費用，以不超過千分之二為限；經核准使用藍
      色申報書者，以不超過千分之三為限。全年銷貨貨價超過
      六億元者，超過部所支付之交際應酬費用，以不超過千分
      之一為限；經核准使用藍色申報書者，以不超過千分之一
      點五為限。」行為時所得稅法第4 條之1 、第24條第1 項
      及第37條第1 項第2 款分別定有明文。又「交際費：一、
      營利事業列支之交際費，經依規定取有憑證，並經查明與
      業務有關者，應予認定，但其全年支付總額，以不超過左
      列最高標準為限：…（二）銷貨部分：全年銷貨淨額在新
      臺幣三千萬元以下者，以不超過全年銷貨淨額千分之四點
      五為限；使用藍色申報書者，以不超過全年銷貨淨額千分
      之六為限。全年銷貨淨額超過新臺幣三千萬元至一億五千
      萬元者，超過部分以不超過千分之三為限；使用藍色申報
      書者，以不超過千分之四為限。全年銷貨淨額超過新臺幣
      一億五千萬元至六億元者，超過部分以不超過千分之二為
      限；使用藍色申報書者，以不超過千分之三為限。全年銷
      貨淨額超過新臺幣六億元者，超過部分以不超過千分之一
      為限；使用藍色申報書者，以不超過千分之一點五為限。
      」查核準則第80條第1 項第2 款復規定甚明。次按「職工
      福利：……二、合於前款規定者，其福利金不得超過左列
      標準：……( 二) 每月營業收入總額內提撥0.05% 至0.15
      % 。」為查核準則第81條第2 款第2 目所規定。再按「核
      釋營利事業於證券交易所得停止課徵所得稅期間從事有價
      證券買賣，其營業費用及利息支出之分攤原則。說明：…
      二、非以有價證券買賣為專業之營利事業，其買賣有價證
      券部分，除可直接歸屬之費用及利息，應自有價證券出售
      收入項下減除外，不必分攤一般營業發生之費用及利息。
      三、以有價證券買賣為專業之營利事業，其營業費用及借
      款利息，除可合理明確歸屬者得個別歸屬認列外，應按核
      定有價證券出售收入、投資收益、債券利息收人及其他營
      業收入比例，計算有價證券出售部分應分攤之費用及利息
      ，自有價證券出售收入項下減除。」「…二、以買賣有價
      證券為專業之營利事業，因業務需要支付之交際費，其全
      年支付總額，以不超過左列標準為限：（一）買賣有價證
      券，依所得稅法第三十七條第一項第一款及第二款規定辦
      理。（二）因有價證券所取得之股利、紅利及利息（包括
      短期票券之利息收入）等投資收益，准併入營業收入總額
      ，依所得稅法第三十七條第一項第四款規定辦理，但投資
      收益百分之八十免計入所得額部分，因實質免稅，則不應
      併計。」「…二、前揭函釋說明三所稱以有價證券買賣為
      專業之營利事業，其屬兼含經營證券交易法第十五條規定
      三種證券業務之綜合證券商及依票券商管理辦法第七條所
      稱票券金融公司部分之分攤原則補充核釋如下：（一）綜
      合證券商：1.營業費用部分：其可明確歸屬者，得依個別
      歸認列；無法明確歸屬者，得依費用性質，分別選擇依部
      門薪資、員工人數或辦公室使用面積等，作為合理歸屬之
      分攤基礎，計算有價證券出售部分應分攤之費用，不得在
      課稅所得項下減除。惟其分攤方式經營選定後，前後期應
      一致，不得變更。」亦分別經財政部83年函釋、83年11月
      函釋及85年函釋在案。上開有關交際費支出認列及營業費
      用之歸屬之函令，係中央財稅主管機關財政部基於職權，
      依上開規定之立法意旨所作成之解釋，因屬簡化採認程序
      ，統一認列標準，避免浮濫列報及不當分攤，以維繫實質
      課稅及稅制公平所必要，且未逾越法律規定之範圍之目的
      ，亦未增加人民之負擔，自應於所解釋法律生效之日起，
      適用於與此有關之未確定案件。
    2.經查，原告所得實際上分為應稅所得與免稅所得，其交際
      費部分，應以其經營目的分別計算限額，因原告係以有價
      證券買賣為專業之營利事業，其因業務所支付之交際費，
      應按其經營之免稅業務及應稅業務兩部分，分別計算可列
      支交際費限額（例如經紀、承銷、自營等各部門經營業務
      所支付之交際費，均屬可明確歸屬之費用，自應依交際對
      象歸屬於各業務部門項下之營業費用），再據以分攤交際
      費，方能正確計算其證券交易免稅所得，並避免免稅部門
      之相關成本費用歸由應稅部門吸收，致營利事業雙重獲益
      ，造成侵蝕稅源及課稅不公平與不合理之現象；是原核定
      為正確計算免稅所得，依所得稅法第37條及查核準則第80
      條暨83年11月函釋、85年函釋，分別核算原告非屬免稅業
      務部分之交際費可列支之限額及出售有價證券免稅業務部
      分交際費可列支之限額，再將超過應稅業務部門可列支之
      交際費限額部分，移由免稅部門核認，此係採對業者包括
      原告最有利之計算方式。亦即，將非屬出售有價證券應稅
      業務部分，讓業者享受全部之交際費限額，再將超過應稅
      業務可列支之交際費限額部分歸屬為出售有價證券免稅業
      務部分之費用，轉至有價證券出售收入項下認列，並無違
      誤。原告主張「所得稅法第37條明文規定交際費可認支限
      額，應以公司整體為比較單位，不應區分為應稅業稅部門
      及免稅業務部門二部分。交際費係屬營業費用之範疇，原
      告依據下列財政部85年函釋規定，申報出售有價證券部分
      應分攤之交際費，於法有據；原處分在無法律明確規定下
      ，擅將原告整體交際費可列支限額區分為應稅業務部門及
      免稅業務部門二部分，並以應稅部門交際費可列支限額作
      為分攤之依據，有違所得稅法第37條規定意旨，亦完全悖
      離85年函釋規定意旨，於法未合，應予撤銷；訴願決定卻
      未本諸職權調查，亦未依經驗法則指摘原處分之違誤，逕
      為訴願駁回之決定，顯與行政程序法第36條及第47條規定
      相悖，於法未合，應予撤銷。」云云，即非可採。
    3.營利事業其應稅部分之所得收入應與該部分之費用配合，
      其免稅部分之所得收入亦應與該部分之費用配合，不容混
      淆或不相配合，以符合收入與費用配合原則及量能課稅原
      則。又業務上直接支付之交際應酬費用者，原則上係指營
      利事業與其業務有關而直接支付之交際應酬費用；而不計
      入應稅收入總額者，其業務上直接支付之交際應酬費用自
      不得自應稅收入總額減除之，以符合收入與費用配合原則
      ，與所得稅法第24條及第37條所規定之立法意旨並無違背
      ，亦非增加法律所無之限制，尚與憲法無牴觸。原告訴稱
      原處分違反所得稅法第37條規定，欠缺法律依據，實質增
      加原告課稅所得云云，洵非可取。再查，原告訴稱「稅捐
      稽徵機關之稽徵實務，對所得稅法第37條第1 項規範之解
      釋，亦從不以各款規定限額單獨計算為準，而係以各款限
      額相加之最高限額內」，係以所得稅法第37條第1 項1 至
      4 款之項目（即以進貨為目的、以銷貨為目的、以運輸貨
      物為目的、以供給勞務或信用為業者）所為之區分，與被
      告以免稅業務及應稅業務為區別標準，其最終之結果並不
      相衝突，若有所差異亦僅是原告與被告認知上之差異，並
      非因上開區別方式所形成。從而，原告以此所謂之稽徵實
      務例及主管機關印製、供營利事業申報稅捐時所使用之「
      所得稅法規定有列支限額之項目標準計算表」空白表格，
      主張被告之區別標準有誤，違反稅捐稽徵實務云云，即非
      可採。
    4.再按綜合證券商與一般投資公司之經營方式不同，其經紀
      部門受託買賣及辦理融券業務收取手續費收入、承銷部門
      承銷證券取得承銷業務收入，如證券之報酬、代銷證券手
      續費收入、承銷作業處理費收入、承銷輔導費收入及其他
      收入、自營部門出售營業證券所獲得之利益等，各部門之
      組織架構及業務並非不能區隔，因而各該部門因經營業務
      所發生之相關費用，理應分別歸屬各該部門收支損益項下
      之營業費用認列，當無疑義。惟管理部門，因無營業收入
      ，其相關費用及損益因無法明確歸屬，而按其費用性質，
      分別依該部門之薪資、員工人數或辦公室使用面積等作為
      合理歸屬之分攤基礎。準此，綜合證券商之經紀、承銷及
      自營等各部門經營業務所支付之職工福利費用，自應依其
      業務對象歸屬各業務部門項下之營業費用（屬可明確歸屬
      之費用，應個別歸屬認列），並分別依查核準則第81條規
      定標準限額列報。如准由非所屬部門之管理部門列支，並
      依業務部門薪資、員工人數或辦公室使用面積等作為合理
      歸屬之分攤基礎，將造成自營部門免稅項目之相關成本費
      用歸由應稅項目吸收，綜合證券商將雙重獲益，不僅有失
      職工福利限額列支之立法原意，並造成侵蝕稅源及課稅不
      公平之不合理現象。被告先計算應稅業務部分可列支職工
      福利限額，再將超過可列支應稅限額部分轉分攤至免稅部
      分，亦無不合。
    5.查原告92年度列報營業費用項下之交際費27,511,377元(
      見原處分卷第232 頁第20欄項) ，觀其限額計算方式：(
      見原處分卷第224 頁) 以銷貨為目的部分（即出售證券
      收入）205,299,732 元、以進貨為目的部分（即出售證
      券成本）616,378,121 元及供給勞務或信用部分6,304,
      894元，因帳列金額具有合法憑證者為27,511,377元而列
      報該數，又原告雖列報出售有價證券分攤之交際費為359,
      440 元（可明確歸屬106,525 元＋無法明確歸屬6,435,50
      2 元×3.93﹪）( 見原處分卷第307 頁) ，惟所得稅法第
      37條第1 項第4 款規定之供給勞務或信用，以成立交易為
      目的之交際費，顯與有價證券之出售無關，該部分始得自
      應稅收入項下減除，其餘所得稅法第37條第1 項第1 款及
      第2 款規定之以進貨及銷貨為目的，於進貨及銷貨時直接
      支付之交際費，係與出售價證券收入有關，該部分係可明
      確歸屬免稅收入。從而被告依所得稅法第37條第1 項、財
      政部83年及83年11月函釋及85年函釋規定，將應明確歸屬
      者個別認列，遂核算原告非屬出售有價證券應稅業務部分
      交際費可列支之限額為6,563,306 元，讓原告享有此部分
      之交際費限額後，再將超過應稅業務部門可列支之交際費
      限額之20,948,071元（列報交際費27,511,377元－應稅限
      額6,563,306 元）( 見原處分卷第382 頁) ，歸屬為出售
      有價證券稅業務部分之費用，轉至出售有價證券收入項下
      認列，以正確計算原告免稅所得，於法並無不合。
    6.次查，原告92年度列報營業費用項下之職工福利4,985,82
      9 元( 見原處分卷第232 頁第28欄) ，觀其限額計算方式
       (見原處分卷第223 頁) ：按營業收入總額提撥部分61
      6,812,84 4元及按資本額提撥部分1,320,000 元，因帳
      列金額具有合法憑證者為4,985,829 元（3,665,829 元＋
      1,320,000 元）元而列報該數，又原告雖列報出售有價證
      券分攤之職工福利為155,020 元（可明確歸屬57,800元＋
      無法明確歸屬2,473,794 元×3.93﹪）( 見原處分卷第30
      7 頁) ，惟查核準則第81條第3 款規定職工福利係按營業
      收入提撥，自與各該營業收入性質配合，則與有價證券之
      出售無關者，該部分始得自應稅收入項下減除，其餘與有
      價證券出售有關者，該部分則應明確歸屬免稅收入。從而
      被告依查核準則第81條、財政部83年及83年11月函釋及85
      年函釋規定，先將應明確歸屬者個別認列，核算原告非屬
      出售有價證券應稅業務部分職工福利可列支之限額為2,92
      9,327 元，讓原告享有此部分之職工福利限額後，再將超
      過應稅業務部門可列支之職工福利限額2,056,502 元（列
      報職工福利4,985,829 元－應稅限額2,929,327 元）( 見
      原處分卷第382 頁) ，歸屬為出售有價證券稅業務部分之
      費用，轉至出售有價證券收入項下認列，以正確計算原告
      免稅所得，於法並無不合。
    7.綜上，被告原核定計算原告非屬出售有價證券之應稅業務
      部分交際費及職工福利可列支之限額分別為6,563,306 元
      及2,929,327 元，乃選擇對納稅人最有利之方式，將非屬
      出售有價證券之應稅業務部分，享受全部之限額，其餘交
      際費20,948,071元（申報交際費27,511,377元－交際費限
      額6,563,306 元）及職工福利2,056,502 元（申報職工福
      利4,985,829 元－職工福利限額2,929,327 元），係屬出
      售有價證券免稅業務部分之費用，扣除自營部門已列報交
      際費359,440 元及職工福利155,020 元後，將餘額交際費
      20,588,631元及職工福利1,901,482 元，轉列免稅部門，
      自有價證券出售收入項下認列，經核並無不合。
  (二)有關出售有價證券收入分攤利息支出部分：
    1.證券交易所得停止課徵期間，為避免從事有價證券交易相
      對之營業費用及利息支出（資金使用成本），於計算課稅
      所得時列為應稅收入之減項，造成重複減免之不合理現象
      ，基於成本費用配合原則，凡與證券交易收入有關之成本
      費用與應稅收入之成本費用無法明確歸屬劃分者，應予合
      理計算其應分攤部分，列為證券交易收入之減項。準此，
      財政部就營利事業於證券交易所得停止課徵所得稅期間，
      從事有價證券買賣而有證券交易收入，其有關營業費用與
      利息支出之分攤原則，發布83年函釋規定以買賣有價證券
      為專業之營利事業，其營業費用及利息支出除可合理明確
      歸屬者，得個別歸屬認列外，應按核定有價證券出售收入
      、投資收益、債券利息收入及其他營業收入比例，計算出
      售有價證券收入應分攤之費用及利息，亦即利息支出除可
      合理明確歸屬者外，全部納入分攤範圍按「收入比例」計
      算分攤金額，並無與利息收入比較大小或減除利息收入之
      規定。惟按「收入比例」分攤原則，對於綜合證券商將產
      生最不利之結果，故另發布85年函釋，針對無法明確歸屬
      之利息支出部分，特別規定綜合證券商得以購買有價證券
      平均動用資金占全部可運用資金之比例為分攤基礎，使得
      購買有價證券應分攤利息支出之計算式更臻合理，合先說
      明。
    2.次查，依85年函釋意旨之分攤基礎，分母既為全體可運用
      資金，因此綜合證券商發生之利息支出若不可明確歸屬者
      ，理應全部納入分攤範圍；惟因考量其可運用資金或有資
      金回存情事，乃予減除資金回存產生之利息收入，已對原
      告作有利之考量，如以「所有應合併課稅利息收入」作為
      減除金額，則與該函釋意旨及分攤公式之內含有所違背。
      又「所有應合併課稅利息收入」包含可直接歸屬之利息收
      入及無法明確歸屬之利息收入，其與「無法明確歸屬之利
      息支出」之組成因素不同，二者並無比較性。經檢視原告
      列報利息收入中包含融資及轉融券利息收入274,495,348
      元係可直接歸屬於經紀、債券等營業活動產生之利息收入
      ，與購買有價證券無關，如准予減除，其比較基礎明顯不
      一致，實有違背法理，不僅曲解85年函釋之立法考量，將
      導致利息費用全數歸由應稅項目吸收，營利事業將雙重獲
      利，並造成侵蝕稅源及課稅不公平之不合理現象。故被告
      將可直接歸屬至各營業部門之融資融券利息收入及轉融券
      利息收入予以排除，並將無法明確歸屬於各部門之銀行存
      款利息收入22,235,314元、可轉債利息補償金及款項延遲
      利息收入17,739,730元及其他息收入2,504,827 元列為不
      可明確歸屬之利息支出54,606,400元（銀行借款及應付商
      業本票利息支出）減項，核無不合，亦無違反比例原則。
    3.再按「營業收入指本期內因經常營業活動而銷售商品或提
      供勞務等所獲得之收入…」、「營業成本指本期內因銷售
      商品或提供勞務等而應負擔之成本；…」、「營業外收入
      及費用指本期內非因經常營業活動所發生之收入及費用，
      包括利息收入、利息費用、投資損益、兌換損益及處分投
      資損益等。」為商業會計處理準則第31條、第32條及第34
      條第1 項所明定。會計科目分類，營業收入係指由於主要
      業務活動，所獲得之收益而言，此類收益之發生，多由成
      本之投下，所反映之新價值，可用以測定一企業之經營成
      果，究竟何種收入應列為營業收入，須視企業所經營之主
      要業務性質，為鑑別決定之依據；營業成本係指企業從事
      主要經營活動而生之費用。準此，營業收入既係因營業成
      本之投入而得，二者應屬可明確歸屬且可相互配合，此亦
      與所得稅法第24條第1 項規定意涵之收入成本配合原則同
      。而綜合證券商之各項利息收入及利息支出，仍應按其實
      際發生是否屬主要營業活動而分類至營業收入及營業成本
      項下，僅於單純財務調度活動之利息收入及利息支出始屬
      非營業收入及費用。又營業收入既係因營業成本之投入而
      得，應分別歸屬於各業別（主要營業活動），甚至可歸屬
      至應稅及免稅收入，無須列入比較、分攤，換言之，只有
      單純屬財務調度之非營業之利息收入與利息支出始有列入
      比較、分攤之必要。
    4.又按「證券商辦理有價證券買賣融資融券，對所留存之客
      戶融券賣出價款及融券保證金，除作下列之運用外，不得
      移作他用：一、作為其辦理融資業務之資金來源。二、作
      為向證券金融事業轉融通證券之擔保。三、銀行存款。」
      為行為時證券商辦理有價證券買賣融資融券管理辦法第21
      條第1 項所明定。次按「證券商依證券交易法第四十五條
      規定兼營同法第十五條規定業務二種以上者，其會計事務
      應依其業務種類分別辦理。」、「損益表之科目結構及其
      帳項內涵如左：一、收入：…（十）利息收入：辦理融資
      融券業務、買賣債券及其他與營業有關之利息收入。…（
      十三）營業外收入：凡營業外收入及不屬於以上各類之收
      入屬之。二、費用：…（十五）營業外支出：凡非因營業
      關係所發生之財務支出，…等屬之。」為編製準則第3 條
      第1 項及第17條所規定。又依證券交易法第44第1 項條規
      定，經主管機關許可，經營同法第15條第1 款至第3 款所
      定3 種證券業務之綜合證券商，其經紀、承銷及自營等各
      部門經營業務支付之營業費用，應依編製準則第3 條第1
      項及第17條規定，正確分類會計科目，按其業務種類分別
      辦理會計事務，即不論利息收入及利息支出，均可按業務
      分別予以歸屬分類於各該業務部門營業收入及營業成本項
      下，即屬可明確歸屬，應個別歸屬認列。且證券商對於所
      留存之客戶融券賣出價款及融券保證金，以辦理前揭證券
      商辦理有價證券買賣融資融券管理辦法第21條第1 項規定
      項目為限，不得移作他用。故被告將原告融資融券利息收
      入及轉融券利息收入列為可明確歸屬之利息收入，並將融
      券利息支出列為可直接歸屬之利息支出，係遵循前揭編製
      準則對收入及費用之規範，亦即以發生收入及費用是否與
      營業行為有關，作為區分「可明確歸屬」或「無法明確歸
      屬」之標準，亦無不合。
    5.復按「以有價證券買賣為專業之營利事業，其營業費用及
      借款利息，除可合理明確歸屬者得個別歸屬認列外，應按
      核定有價證券收入、投資收益、債券利息收入及其他營業
      收入比例，計算有價證券出售部分應分攤之費用及利息，
      自有價證券出售收入項下減除。」為經財政部83年函釋明
      揭，而此函釋之合憲性業經司法院釋字第493 號解釋確認
      ，嗣財政部在票券業者陳情之下，固針對「綜合證券商暨
      票券金融公司」作成85年函釋揭示攤提公式，惟無論財政
      部83年函釋或85年函釋，其內容均以「費用」在事實認定
      上無法明確歸屬為前提，財政部85年函釋係補充83年函釋
      ，二者互為依存同時適用，並無何者對業者有利之問題（
      最高行政法97年度判字第132 號判決意旨參照）。而原告
      為證券交易法第15條規定經營3 種證券業務之綜合證券商
      ，本應依編製準則第3 條第1 項規定，將會計事務依其業
      務種類分別辦理，且應據前揭行為時商會計處理準則規定
      ，將營業活動發生之會計事項，正確分類營業收入、營業
      成本與非營業收入及費用。又財政部84年函釋，對於借款
      需作補償性存款或借款資金未全部動用而暫存銀行等，亦
      認為此部分資金用途明確，該部分之借款利息准個別歸屬
      認定，已無須依比例攤計，至營利事業之利息收入如非來
      自借款資金，則其利息收入與利息支出並不相關，亦無利
      息支出應扣除利息收入，再以淨額分攤問題。準此，無法
      明確歸屬之利息支出本可逕依收入比（財政部83年11月函
      釋及財政部84年函釋）或動用資金比（財政部85年函釋）
      分攤，本無以淨額分攤問題，益證財政部85年函釋係考量
      逐筆舉證資金用途之繁複，為符合租稅經濟原則之設計，
      則得減除利息收入自應以財務調度之非營業利息收入為限
      ，並非泛指所有本質上係利息收入即屬之。倘將營業收入
      性質之融資及轉融券利息收入列入計算淨額，無異核認同
      額之利息支出係明確歸屬該營業收入，不但違反舉證責任
      分配，且無法明確歸屬之利息支出又透過分攤結果，再次
      核認部分利息支出歸屬於該營業收入，形成融資及轉融券
      利息收入重複計算、享受利息支出成本費用扣除，亦有違
      租稅公平原則。準此，原告自應依其業務種類分別辦理會
      計事務，即對於收入何者應稅、何者免稅應依相關規定詳
      實記載，對於成本、損費之歸屬亦應依相關規定明確劃分
      記載，系爭利息支出與利息收入之相關資金可否明確因果
      對應歸屬，係原告經營業務之所及，此為其申報營利事業
      所得稅得否直接歸屬應稅或免稅而為稅捐減項之問題，其
      存在有利於原告，自應由原告負舉證責任始符合證據法則
      ，原告未盡舉證責任而空言主張，尚非可採。
    6.經查，原告92年度列報之利息收入，僅於營業收入項下列
      報「利息收入」316,975,219 元( 見原處分卷第141 頁)
      ，並未區分為營業收入及非營業收入，其內容包括對客
      戶融資及轉融券之利息收入274,495,348 元、銀行存款
      利息收入22,235,314元、可轉債利息補償金及款項延遲
      利息收入17,739,730元及其他利息收入2,504,827 元，
      其中對客戶融資及轉融券之利息收入274,495,348 元，因
      原告係綜合證券商，該項收入性質係其主要營業活動產生
      ，自應列入「營業收入」科目，其餘銀行存款利息收入22
      ,235,314元、可轉債利息補償金及款項延遲利息收入17,7
      39,730元及其他利息收入2,504,827 元，合計42,479,871
      元係屬於非因主要營業活動所發生之財務收入，應列為非
      營業收益「利息收入」；僅於營業成本項下列報「利息支
      出」59,413,008元( 見原處分卷第140 頁) ，亦未區分營
      業成本及非營業支出，其內容包括融券之利息支出4,52
      4,434 元、銀行借款及商業本票利息支出54,606,400元
      及購置設備遞延利息支出分攤數282,174 元( 見原處分
      卷第139 頁) ，其中融券之利息支出4,524,434 元，依行
      為時證券商辦理有價證券買賣融資融券管理辦理第21條第
      1 項規定，融券保證金係供營業特定用途，應屬明確歸屬
      （經紀應稅收入）利息支出，其性質亦屬因主要經營業活
      動所發生，應列入「營業成本」科目，銀行借款及商業本
      票利息支出54,606,400元係屬於非因主要營業活動所發生
      之財務支出，應列為非營業損失「利息支出」，另遞延利
      息282,174 元係攤銷數，與本年度資金流動無涉。是以，
      被告按無法明確歸屬利息收支差額12,126,529元（54,606
      ,400元-42,479,871 元），依原告不爭之動用資金比率27
      .59 ﹪計算出售有價證券收入應分攤利息支出3,345,709
      元，並無不合。
  (三)又有關營利事業所得之計算，行為時所得稅法第24條第1 項
    已明文規定，係以營利事業當年度收入總額減除各項成本費
    用、損失及稅捐後為其所得額，從而本件停徵之證券、期貨
    交易所得之正確性，自應以其收入減除相互配合之成本費用
    、損失為據，所得之計算不因應稅所得或免稅所得而有其差
    異。準此有無發生「不利益變更」之結果，是以行政作為所
    導致之最終結果為整體評價，非以行政作為各個爭點逐一判
    定，只要發生在後之最終行政處分沒有比前次結果更不利之
    影響，即不謂違反「不利益變更禁止原則」。經查，原處分
    以出售有價證券收入應分攤交際費20,948,071元（即應多分
    攤20,588,631元）、職工福利2,056,502 元（即應多分攤1,
    901,482 元）及利息支出3,345,709 元，進而核算停徵之證
    券、期貨交易所得正確為188,262,491 元，並以該正確數額
    較被告初核之190,270,925 元為低，基於行政救濟不利益變
    更禁止原則，被告乃維持初核之停徵之證券、期貨交易所得
    190,270,925 元，於法並無不合。故原告主張應逐項審視有
    無違反行政救濟不利益變更禁止原則乙節，核不足採。
六、綜上所述，原告所訴各節，均非可採。原告92年度營利事業
    所得稅結算申報，列報停徵之證券、期貨交易所得新臺幣（
    下同）216,053,901 元，經被告核定190,270,925 元，應補
    稅額16,971,911元，認事用法核無違誤，訴願決定遞予維持
    ，亦無不合，原告徒執前詞，訴請撤銷原處分及訴願決定，
    為無理由，應予駁回。
七、本件事證已臻明確，兩造其餘主張陳述，於判決結果不生影
    響，無庸一一論列，併予敘明。
據上論結，本件原告之訴為無理由，爰依行政訴訟法第98條第1
項前段，判決如主文。
中    華    民    國    98    年    5     月    21    日
                      臺北高等行政法院第三庭
                                審判長法  官  楊莉莉
                                      法  官  陳心弘
                                      法  官  林惠瑜
上為正本係照原本作成。
如不服本判決，應於送達後20日內，向本院提出上訴狀並表明上
訴理由，如於本判決宣示後送達前提起上訴者，應於判決送達後
20日內補提上訴理由書（須按他造人數附繕本）。
中    華    民    國    98    年    5     月    21    日
                                      書記官  劉道文


司法院資訊處製作；財團法人民間司法改革基金會備份。
